【裁判字號】    98,交聲,455
【裁判日期】    990203
【裁判案由】    聲明異議
【裁判全文】
臺灣屏東地方法院交通事件裁定         98年度交聲字第455號
原處分機關  交通部公路總局高雄區監理所屏東監理站
異  議  人  乙○○
上列異議人因違反道路交通管理處罰條例案件，對於原處分機關
於民國98年12月3 日所為之處分（原處分：屏監違字第裁82-NO0
000000號），聲明異議，本院裁定如下：
    主  文
異議駁回。
    理  由
一、原處分機關以：異議人於民國98年10月28日20時27分許，騎
    乘車牌號碼為L26-529 號之普通重型機車，在高雄縣鳥松鄉
    ○○路與大昌路之有燈光號誌管制交岔路口闖紅燈，並經員
    警攔停，竟拒絕停車接受稽查而逃逸，經高雄縣政府警察局
    仁武分局大華派出所員警甲○○逕行舉發，經查核無訛，乃
    依道路交通處罰條例第53條第1 項、第60條第1 項及第63條
    第1 項第1 、3 款暨違反道路交通管理事件統一裁罰基準及
    處理細則等規定，科處異議人罰鍰新臺幣（下同）4,800 元
    （即闖紅燈部分為1,800 元，不服稽查逃逸部分為3,000 元
    ）並記違規點數4 點（即闖紅燈部分為3 點、不服稽查逃逸
    部分為1 點）等語。
二、異議意旨略以：異議人並無任何違規行為，為此聲明不服云
    云。
三、按「汽車駕駛人，行經有燈光號誌管制之交岔路口闖紅燈者
    ，處新臺幣一千八百元以上五千四百元以下罰鍰。」、「汽
    車駕駛人，駕駛汽車有違反本條例之行為，經交通勤務警察
    或依法令執行交通稽查任務人員制止時，不聽制止或拒絕停
    車接受稽查而逃逸者，除按各該條規定處罰外，處新臺幣三
    千元以上六千元以下罰鍰。」、「汽車駕駛人有下列各款所
    列條款之一者，除依原條款處罰鍰外，並予記點：一、有．
    ．第六十條第一項．．情形之一者，各記違規點數一點。．
    ．．三、有第五十三條情形之一者，各記違規點數三點。」
    此道路交通管理處罰條例第53條第1 項、第60條第1 項、第
    63條第1 項第1、3 款分別定有明文。
四、次按就舉發員警作為證人之適格性而言，有論者固以違反處
    罰條例之行為，均由警察或公路主管機關舉發或裁決處罰之
    ，行政機關立於當事人之地位，今法院傳喚警察或公路主管
    機關之舉發人員為證人，形同由該舉發人員為裁判，明顯違
    反權力分立原則。且舉發若發生錯誤，舉發人員將遭議處，
    試問有那個公務人員會承認自己舉發有誤？除非該錯誤非常
    顯而易見，無可推託，所以警察人員基於畏懼接受行政處罰
    之疑慮，自無法陳述客觀之事實，故以警察為證人與刑事訴
    訟法有違。惟從訴訟法理觀之，無論依行政訴訟法第142 條
    、刑事訴訟法第176 條之1 、民事訴訟法第302 條之規定均
    可得知，除法律別有規定外，無論何人，於他人之行政、刑
    事、民事訴訟中均有為證人之義務，舉發通知單固然為舉發
    員警所製單舉發，然舉發通知單對外之名義仍係以該轄警察
    局或分局為舉發機關而為之，舉發員警在訴訟法理上仍屬於
    親身知覺、體驗、經歷、目擊交通違規行為之人，而依現行
    處罰條例、裁處細則及道路交通事件處理辦法之規定或類推
    適用行政訴訟法之規範，交通聲明異議案件之當事人皆應認
    係受處分人及處罰機關，並不包括舉發機關在內，更遑論及
    於舉發員警。以對人民生命、自由、財產權益影響更鉅之刑
    事案件為例，屬於被害人性質之告訴人，其在刑事訴訟程序
    中係處於指訴被告犯罪行為之人，亦係促使刑事偵查機關發
    動偵查作為而追訴被告之人，與被告之立場與角色均屬相反
    ，然於刑事庭審理中，在得以傳喚告訴人到庭且適宜之情況
    下，均可將其地位轉換為證人而加以訊問、詢問或詰問，使
    其證述取得證據能力，之後再由刑事庭法官依自由心證來評
    價其證詞之證明力為何，此一見解亦為現今最高法院所肯認
    且日漸趨於主流，亦即：「告訴人係向司法警察機關或偵查
    機關申告犯罪事實而要求訴追之人，其於我國刑事訴訟法中
    ，並非法定列舉之獨立證據方法，若以告訴人所陳親身經歷
    之被害經過，作為認定犯罪事實之依據時，乃居於證人之地
    位，亦即其證據方法為證人，必須踐行有關證人之證據調查
    程序，除非其有依法不得令其具結之情形，否則事實審法院
    應命其具結，若依法應具結而未具結時，該告訴人有關被害
    事實之陳述，無證據能力，法院不得採其陳述作為判決之基
    礎。」。再以，現行刑事審判為例，諸多刑事案件中，被告
    及其選任辯護人甚多爭執於警方逮捕、搜索、查獲、製作警
    詢筆錄過程之相關程序有違法情事，而欲排除相關證據之證
    據能力，此時法院必須依職權或依公訴人、被告及其選任辯
    護人之聲請，傳喚案發當時查獲員警或製作警詢筆錄之員警
    來進行交互詰問，以探究其事實為何，此時該等員警又何嘗
    非與被告處於相對立之地位，如認該等員警之證詞均有偏頗
    之虞而不予傳喚，此時法院又豈非已有先入為主之觀念而失
    去客觀公正之立場？況以動態交通違規行為為例，其具有即
    時、瞬間、稍縱即逝及不可回復性等特性，現場目擊者通常
    亦係以舉發員警為主，如否定舉發員警之證人適格性，勢將
    導致證據資料及方法之貧乏而無從形成心證，故本院認為承
    認舉發員警之證人適格性，並無疑問。
五、經查：
  (一)異議人於98年10月28日20時27分許，騎乘車牌號碼為L26-52
    9 號之普通重型機車，行經高雄縣鳥松鄉○○路與大昌路之
    有燈光號誌管制交岔路口乙節，已為異議人於本院審理時所
    自認，並經證人即舉發員警甲○○於本院審理時證述明確，
    自可信為真實（均見本院99年1月26日訊問筆錄）。又證人
    甲○○於本院審理時證述：「（【提示本件交通違規通知單
    】是否您取締？】是。（取締過程？）那天我站在本館路與
    大昌路口的本館路上，距離紅綠燈約有30公尺左右，紅綠燈
    到我站的位置中間沒有任何障礙物，我可以清楚看到紅綠燈
    及路口的情形。（是否近視或散光或色盲等其他眼疾？）均
    無。（當時情形為何？）我看到當時路口已經紅燈了，機車
    騎士闖越紅燈過來，我拿有燈光的指揮棒、吹哨攔停，駕駛
    人就繞過我繼續往前行駛，沒有停車。．．（闖紅燈當時是
    否有其他車輛？）只有系爭違規車輛。」等語（見上開本院
    訊問筆錄），並繪有現場圖1 紙在卷可查。本院審酌證人當
    時所站位置至號誌間均無障礙物，而當時又無其他車輛，加
    以證人並無近視或散光或色盲等其他眼疾等情況，足見證人
    當不致於因障礙物、眼疾或其他因素影響，而造成誤判、誤
    認及其他爭議之可能，況證人與異議人並無任何關係或有何
    嫌隙，其於負有具結義務並可能受刑法偽證罪處罰之情形下
    ，仍於法庭為前揭證言，其證言之憑信性應可獲得擔保，且
    其目擊過程及舉發基礎並無誤判可能，綜觀其所述內容亦均
    合於常情而無前後矛盾齟齬之處，是證人所證應為可信。
  (二)再者，道路交通管理處罰條例或相關法規並未規定要求執行
    交通勤務員警於舉發交通違規案件時，應以錄音、錄影或其
    他方式蒐證為之，惟執行查察取締勤務之人員，以其親身經
    歷之舉發過程，於法院具結後以證人身分接受訊問，而就行
    為人違規事實加以證述，法院於衡量審酌其證詞之證明力高
    低後，採其證言作為認定判斷之基礎，自非法所不許，是本
    件員警並未以錄影或其他設備佐證本件違規，亦不影響其舉
    發之效力。本件既據執勤員警以親睹無誤後始予舉發在案，
    又無任何證據足資證明員警有捏造或誤認事實而違法取締之
    情事，則員警本其維護交通秩序、安全職責所為之舉發，異
    議人空言否認有舉發違規事實，自難信為真實。是異議人有
    「行經有燈光號誌管制之交岔路口闖紅燈」及「拒絕停車接
    受稽查而逃逸」之違規行為，應可認定。
  (三)綜上所述，本件異議人既有上開違規行為，已如上所述，則
    原處分機關依道路交通管理處罰條例第53條第1 項、第60條
    第1 項、第63條第1 項第1 、3 款、違反道路交通管理事件
    統一裁罰基準表之規定，裁處罰鍰4,800 元（即闖紅燈部分
    為1,800 元，不服稽查逃逸部分為3,000 元）並記違規點數
    4 點（即闖紅燈部分為3 點、不服稽查逃逸部分為1 點），
    核無違誤，異議人之異議，即無理由，應予駁回。
六、據上論斷，依道路交通管理處罰條例第87條第2 項、道路交
    通案件處理辦法第19條，裁定如主文。
中    華    民    國    99    年    2     月    3     日
                    交通法庭    法  官  曾吉雄
以上正本證明與原本無異。
如不服本裁定應於收受送達後五日內向本院提出抗告書狀敘述抗
告之理由抗告於台灣高等法院高雄分院。
中    華    民    國    99    年    2     月    3     日
                                書記官  林祥玉

司法院資訊處製作；財團法人民間司法改革基金會備份。
